【裁判字號】    85,台上,2500
【裁判日期】    851030
【裁判案由】    拆屋還地等
【裁判全文】
最高法院民事判決                              八十五年度台上字第二五○○號
    上  訴  人  甲 ○ ○
                乙○○○
                林 用 煥
                隋 鳳 亭
                傅 照 明
    被 上訴 人  台灣航業股份有限公司
    法定代理人  張 義 源
右當事人間請求拆屋還地等事件，上訴人對於中華民國八十四年三月六日台灣高等法
院第二審判決（八十三年度上字第八二○號），提起上訴，本院判決如左：
    主  文
上訴駁回。
第三審訴訟費用由上訴人負擔。
    理  由
本件被上訴人主張：坐落基隆市○○區○○段三小段一、一－四地號土地（以下稱系
爭土地）係伊所有，上訴人甲○○、乙○○○、林用煥、隋鳳亭、傅照明依序管有之
門牌號碼基隆市○○路八三巷十三、十四、十五、十六號及未設門牌號碼之如第一審
判決附圖Ｑ所示房屋，依序無權占有系爭土地如第一審判決附圖Ｊ、Ｋ所示部分共十
三平方公尺、Ｌ所示部分九平方公尺、Ｍ所示部分三十三平方公尺、Ｎ所示部分十八
平方公尺、Ｑ所示部分五平方公尺等情。爰依民法第七百六十七條規定，求為命上訴
人分別將前開占用伊所有系爭土地上之房屋拆除，將占用基地返還與伊之判決。
上訴人則以：伊所有房屋占用系爭土地已逾二十年，已依時效取得地上權，並向基隆
市地政事務所申請地上權登記，經該所公告在案。被上訴人請求拆屋之排除侵害請求
權，已罹十五年之時效而消滅。又被上訴人於五十二年間已對系爭土地上之占有戶提
起拆屋還地之訴訟，獲勝訴判決後，均未主張權利，顯已同意占有人繼續占有，本件
再行起訴有違誠信及更行起訴之限制等語，資為抗辯。
原審依審理之結果，以：被上訴人主張系爭土地係其所有，上訴人甲○○、乙○○○
、林用煥、隋鳳亭、傅照明等人依序管有之基隆市○○路八三巷十三、十四、十五、
十六號及未設門牌號碼房屋，依序占有系爭土地如第一審判決附圖Ｊ、Ｋ、Ｌ、Ｍ、
Ｎ、Ｑ所示部分等事實，業據其提出土地登記簿謄本為證，並經第一審法院履勘現場
，囑託基隆市地政事務所派員測量，製有勘驗筆錄及土地複丈成果圖在卷可稽，上訴
人對其房屋占用系爭土地之事實亦不爭執，堪信被上訴人之主張為真實。查另案即台
灣基隆地方法院五十二年度訴字第三二八號民事事件卷宗，因已逾保存期限而無從調
閱，經核上開判決書所載原告與本件被上訴人雖相同，惟被告與本件上訴人並不相同
。前開判決所命拆除之建物門牌號碼為基隆市○○路○○街、港水街、信二路等房屋
，與本件上訴人之房屋門牌號碼為基隆市○○路，亦不相同。且依上開判決附圖所示
建物占地之情形，亦難認即係本件上訴人所管有之房屋，有前開五十二年度訴字第三
二八號判決及本件第一審判決附圖可稽，足見前後兩訴之當事人不同，請求返還無權
占有之土地亦不相同，上訴人抗辯本件訴訟為前開訴訟事件之判決效力所及，有重複
起訴云云，即非可採。被上訴人於前開訴訟事件勝訴判決確定後，縱未以該確定判決
為執行名義聲請拆屋還地，亦難謂即係同意上訴人占用系爭土地。被上訴人係依民法
第七百六十七條所有物返還請求權，請求上訴人拆屋還地，被上訴人又為已登記之系
爭土地所有權人，自無民法消滅時效規定之適用（司法院大法官會議釋字第一○七號
解釋參照）。又上訴人並未舉證證明其係以行使地上權之意思，占有使用系爭土地，
徒以其向前手購買系爭土地上之房屋已逾一、二十年，系爭土地位在基隆市鬧區，其
未繳付任何土地租金等情，即抗辯其係以取得地上權之意思而占有系爭土地，已難認
其因時效取得地上權或已具備時效取得地上權之要件。再者，上訴人傅照明並未向基
隆市地政事務所申請為地上權登記。上訴人隋鳳亭、林用煥、乙○○○雖於本件起訴
後，向基隆市地政事務所申請地上權登記，並經該所公告在案。惟因被上訴人異議，
經該地政事務所調處不成立，被上訴人復另案向台灣基隆地方法院提起確認地上權不
存在之訴訟，而經該法院判決確認上訴人隋鳳亭、林用煥、乙○○○之地上權登記請
求權不存在，有基隆市地政事務所收件收據、公告、台灣基隆地方法院八十三年度訴
字第一七六號民事判決，附卷足稽（原審卷八六、八七、一○七至一一五頁）。上訴
人既未依法申請登記為地上權人，並完成地上權之登記，自不得以因時效取得地上權
為由，對抗土地所有權人之被上訴人。上訴人抗辯其已依時效取得地上權，並非無權
占有云云，亦非有據。上訴人分別管有之前開房屋占有系爭土地，並無任何正當合法
權源，自屬無權占有。前開房屋乃未辦理保存登記之違章建築，由上訴人分別自前手
買受，並取得占有迄今，業據上訴人自認在卷，復有房屋買賣公證書、買賣契約書、
戶籍謄本在卷可證，上訴人對各該房屋，已取得事實上之處分權，自有拆除之權能。
被上訴人依據民法第七百六十七條規定，請求上訴人分別將占用系爭土地上之房屋拆
除，將土地返還被上訴人，於法自屬有據。爰維持第一審所為上訴人敗訴之判決，駁
回其上訴，經核於法並無違背。上訴論旨，係就原審取捨證據、認定事實之職權行使
，指摘原判決不當，求予廢棄，非有理由。
據上論結，本件上訴為無理由，依民事訴訟法第四百八十一條、第四百四十九條第一
項、第七十八條，判決如主文。
中      華      民      國    八十五    年      十      月     三十     日
                              最高法院民事第二庭
                                  審判長法官  曾  桂  香
                                        法官  劉  延  村
                                        法官  徐  璧  湖
                                        法官  劉  福  聲
                                        法官  葉  賽  鶯
      右正本證明與原本無異
                                              書  記  官
中      華      民      國    八十五    年     十一     月     十四     日


司法院資訊處製作；財團法人民間司法改革基金會備份。
